臺灣高等法院刑事判決
108年度上易字第2285號
上  訴  人  
即  被  告  廖豐益


上列上訴人即被告因違反毒品危害防制條例案件，不服臺灣桃園
地方法院108 年度審易字第936 號，中華民國108 年7 月3 日第
一審判決（起訴案號：臺灣桃園地方檢察署108 年度毒偵字第12
63號），提起上訴，本院判決如下：
    主  文
上訴駁回。
    事  實
一、廖豐益前於民國88年間因施用第二級毒品案件，經臺灣臺北
    地方法院（下稱臺北地院）以88年度毒聲字第1146號裁定送
    勒戒處所觀察、勒戒後，因無繼續施用毒品之傾向，於88年
    5 月20日執行完畢出所，並經臺灣臺北地方檢察署（下稱臺
    北地檢署）檢察官以88年度偵字第10562 號為不起訴處分確
    定；復於96年間因施用第二級毒品案件，經臺灣新北地方法
    院（下稱新北地院）以96年度毒聲字第940 號裁定送勒戒處
    所觀察、勒戒後，因無繼續施用毒品之傾向，於96年7 月20
    日執行完畢出所，並經臺灣新北地方檢察署（下稱新北地檢
    署）檢察官以96年度毒偵字第2262、3173號為不起訴處分確
    定；又於前開觀察、勒戒執行完畢5 年內，於97年間因施用
    第二級毒品案件，經新北地院以97年度簡字第10446 號判決
    判處有期徒刑3 月確定，於98年3 月13日易科罰金執行完畢
    （不構成累犯）。詎猶不知悔改，仍未戒除毒癮，明知甲基
    安非他命分別係毒品危害防制條例第2 條第2 項第2 款所明
    定之第二級毒品，不得持有及施用，竟基於施用第二級毒品
    之犯意，於108 年2 月19日晚間7 時許，在其位在新北市○○
    區○○路○段00號住處內，以將甲基安非他命置放於玻璃球吸
    食器內，用火燒烤加熱後，再吸食其霧化氣體之方式，施用
    第二級毒品甲基安非他命1 次。嗣於翌（20）日凌晨0 時31
    分許，在桃園市○○區○○街0 號前為警查獲，並當場扣得其所
    有第二級毒品甲基安非他命1 包（毛重0.71公克，取樣0.00
    26公克鑑驗用罄，驗餘毛重0.7074公克）及甲基安非他命吸
    食器1 組；復於同（20）日某時許，經警採集其尿液經送請
    台灣檢驗科技股份有限公司（下稱台灣檢驗公司）以EIA 酵
    素免疫分析法初步檢驗，再以GC/ MS氣相層析/ 質譜儀法、
    LC/ MS/ MS液相層析串聯質譜儀確認檢驗，確呈安非他命、
    甲基安非他命陽性反應，因而查悉上情。
二、案經桃園市政府警察局楊梅分局（下稱楊梅分局）報請臺灣
    桃園地方檢察署檢察官偵查起訴。
    理  由
壹、證據能力方面：
一、按被告以外之人於審判外之陳述，雖不符刑事訴訟法第159
    條之1 至第159 條之4 之規定，然經當事人於審判程序同意
    作為證據，法院審酌該言詞陳述或書面陳述作成時之情況，
    認為適當者，亦得為證據；當事人、代理人或辯護人於法院
    調查證據時，知有刑事訴訟法第159 條第1 項不得為證據之
    情形，而未於言詞辯論終結前聲明異議者，視為有前項之同
    意，刑事訴訟法第159 條之5 定有明文。查，本判決下列認
    定事實所引用之被告以外之人於審判外所為之供述證據資料
    （包含人證與文書等證據），並無證據證明係公務員違背法
    定程序所取得；而檢察官、上訴人即被告廖豐益（下稱被告
    ）對本院提示之卷證，均不爭執其證據能力，且迄至言詞辯
    論終結前亦未再聲明異議，本案證據資料作成時之情況，核
    無違法取證或其他瑕疵，證明力亦無明顯過低之情形，認為
    以之作為證據為適當，依刑事訴訟法第159 條之5 規定，自
    均得作為證據。
二、至於非供述證據部分，檢察官、被告均不爭執其證據能力，
    復均查無違反法定程序取得或其他不得作為證據之情形，且
    經本院於審理期日提示予檢察官、被告而為合法調查，應認
    均有證據能力。
貳、實體部分：
一、認定犯罪事實所憑之證據及理由： 
  ㈠前揭事實，業據被告於警詢、偵查、原審及本院審理時均坦
    承不諱（見毒偵卷第8 頁反面至9 頁反面、43頁、原審卷第
    66、67、71頁、本院卷第64至66頁），並有楊梅分局搜索扣
    押筆錄、扣押物品目錄表、搜索同意書、查獲施用（持有）
    毒品案件經過情形紀錄表、扣押物品清單及現場查獲照片等
    件在卷可稽（見毒偵卷第18至20、22、26、28頁正反面、51
    、54頁），且有甲基安非他命1 包及甲基安非他命吸食器1 
    組扣案可佐。而其上開經警所採集尿液經送驗結果，確呈安
    非他命、甲基安非他命陽性反應乙節，有楊梅分局被採尿人
    尿液暨毒品真實姓名與編號對照表及台灣檢驗公司濫用藥物
    實驗室- 台北108 年3 月8 日出具之UL/2019/00000000號濫
    用藥物檢驗報告各1 份在卷可憑（見毒偵卷第23、47頁），
    又上揭扣案之甲基安非他命1 包經送台灣檢驗公司以EIA 酵
    素免疫分析法初步檢驗，再以GC/ MS氣相層析/ 質譜儀法、
    LC/ MS/ MS液相層析串聯質譜儀確認檢驗，確呈甲基安非他
    命陽性反應，有該公司濫用藥物實驗室- 台北108 年3 月8 
    日出具之UL/2019/00000000號濫用藥物檢驗報告1 份在卷可
    憑（見毒偵卷第48頁），堪認被告前揭任意性自白核與事實
    相符，應堪採信。
  ㈡按毒品危害防制條例業於92年7 月9 日修正公布，自93年1
    月9 日施行，其中第20條、第23條將施用毒品之刑事處遇程
    序，區分為「初犯」及「5 年內再犯」、「5 年後再犯」。
    依其立法理由之說明：「初犯」，經觀察、勒戒或強制戒治
    後，應為不起訴處分或不付審理之裁定；經觀察、勒戒或強
    制戒治執行完畢釋放後，「5 年內再犯」者，因其再犯率甚
    高，原實施之觀察、勒戒及強制戒治既已無法收其實效，爰
    依法追訴或裁定交付審理。至於經觀察、勒戒或強制戒治執
    行完畢釋放後，「5 年後再犯」者，前所實施之觀察、勒戒
    或強制戒治已足以遮斷其施用毒品之毒癮，為期自新及協助
    其斷除毒癮，仍適用「初犯」規定，先經觀察、勒戒或強制
    戒治之程序。從而依修正後之規定，僅限於「初犯」及「5
    年後再犯」2 種情形，始應先經觀察、勒戒或強制戒治程序
    。倘被告於5 年內已再犯，經依法追訴處罰，縱其第3 次（
    或第3 次以上）再度施用毒品之時間，在初犯經觀察、勒戒
    或強制戒治執行完畢釋放5 年以後，已不合於「5 年後再犯
    」之規定，且因已於「5 年內再犯」，顯見其再犯率甚高，
    原實施觀察、勒戒或強制戒治，已無法收其實效，即應依該
    條例第10條處罰（最高法院95年度第7 次刑事庭會議決議意
    旨參照）。查本件被告前於88年間因施用第二級毒品案件，
    經臺北地院以88年度毒聲字第1146號裁定送勒戒處所觀察、
    勒戒後，因無繼續施用毒品之傾向，於88年5 月20日執行完
    畢出所，並經臺北地檢署檢察官以88年度偵字第10562 號為
    不起訴處分確定；又於前開觀察、勒戒執行完畢5 年內，於
    97年間因施用第二級毒品案件，經新北地院以97年度簡字第
    10446 號判決判處有期徒刑3 月確定，於98年3 月13日易科
    罰金執行完畢等情，有本院被告前案紀錄表1 份在卷可稽，
    揆諸前揭說明，被告既曾於觀察、勒戒執行完畢釋放後「5 
    年內再犯」施用毒品犯行，本件犯行距前揭觀察、勒戒執行
    完畢釋放後雖逾5 年，惟核與毒品危害防制條例第20條第3 
    項所定「5 年後再犯」之立法意旨不符，揆諸上開說明，仍
    應依法追訴處罰。
  ㈢綜上，本案事證明確，被告前揭施用第二級毒品犯行堪予認
    定，應予依法論科。
二、論罪：
  ㈠查甲基安非他命分屬毒品危害防制條例第2 條第2項第2 款所
    稱之第二級毒品，不得持有、施用，被告竟持以施用，核被
    告所為，係犯毒品危害防制條例第10條第2 項之施用第二級
    毒品罪。
  ㈡被告施用前持有微量第二級毒品甲基安非他命之低度行為，
    應為施用第二級毒品甲基安非他命之高度行為所吸收，不另
    論罪。
  ㈢依108 年2 月22日公布之司法院釋字第775 號解釋文：「刑
    法第47條第1 項規定：『受徒刑之執行完畢，或一部之執行
    而赦免後，5 年以內故意再犯有期徒刑以上之罪者，為累犯
    ，加重本刑至二分之一。』有關累犯加重本刑部分，不生違
    反憲法一行為不二罰原則之問題。惟其不分情節，基於累犯
    者有其特別惡性及對刑罰反應力薄弱等立法理由，一律加重
    最低本刑，於不符合刑法第59條所定要件之情形下，致生行
    為人所受之刑罰超過其所應負擔罪責之個案，其人身自由因
    此遭受過苛之侵害部分，對人民受憲法第8 條保障之人身自
    由所為限制，不符憲法罪刑相當原則，牴觸憲法第23條比例
    原則。於此範圍內，有關機關應自本解釋公布之日起2 年內
    ，依本解釋意旨修正之。於修正前，為避免發生上述罪刑不
    相當之情形，法院就該個案應依本解釋意旨，裁量是否加重
    最低本刑。」是在該解釋文公布後，本院即應依此就個案裁
    量是否有依刑法第47條第1 項規定加重最低本刑之必要。查
    本案被告㈠於100 年間因施用第一級、第二級毒品案件，經
    臺北地院以101 年度審訴字第80號判決分別判處有期徒刑9 
    月、7 月，應執行有期徒刑1 年3 月，被告不服提起上訴，
    經本院以101 年度上訴字第1054號判決駁回上訴，於101 年
    6 月14日確定；復於101 年間因施用第一級、第二級毒品案
    件，經臺北地院以101 年度審訴字第646 號判決分別判處有
    期徒刑8 月、4 月，應執行有期徒刑9 月確定；上開4 罪，
    經臺北地院以101 年度聲字第2236號裁定應執行有期徒刑1 
    年10月確定。㈡又於101 年間因施用第一級、第二級毒品案
    件，經新北地院以101 年度訴字第2143號分別判處有期徒刑
    9 月、7 月，應執行有期徒刑1 年2 月確定，應於103 年12
    月14日接續上開㈠所示4 罪執行，於104 年1 月28日因縮短
    刑期假釋出監，假釋中付保護管束，於105 年1 月8 日保護
    管束期滿，假釋未經撤銷，視為執行完畢，有本院被告前案
    紀錄表1 份在卷可按，其於受有期徒刑執行完畢5 年內故意
    再犯本案最重本刑為有期徒刑以上之罪，符合刑法第47條第
    1 項累犯之規定，本院審酌被告於上述包含施用第一級、第
    二級毒品罪之案件，甫於105 年1 月8 日執行完畢，理應生
    警惕作用，期待其返回社會後能因此自我控管，惟被告竟未
    生警惕，不知徹底禁絕毒品，復故意再犯同為施用第二級毒
    品之犯行，足見前罪之徒刑執行成效不彰，被告對刑罰之反
    應力顯然薄弱，爰就被告所犯施用第二級毒品罪，依累犯規
    定加重其最低本刑。
三、沒收：
  ㈠扣案之甲基安非他命1 包（驗餘毛重0.7074公克）依毒品危
    害防制條例第18條第1 項前段規定宣告沒收銷燬之；而包裝
    上開甲基安非他命之外包裝袋1 個，以目前所採行之鑑驗方
    式，包裝袋內仍會殘留微量毒品，而無法將之完全析離，亦
    應依毒品危害防制條例第18條第1 項前段規定與所包裝之上
    開毒品併予宣告沒收銷燬之。至於鑑驗耗損部分，既已滅失
    不存在，自無庸併予宣告沒收。
  ㈡扣案之甲基安非他命吸食器1 組，係被告所有，且供被告犯
    本案施用第二級毒品犯行所用之物，業據被告於偵查時陳明
    在卷（見毒偵卷第43頁），應依刑法第38條第2 項前段規定
    宣告沒收。
四、駁回上訴之理由：
  ㈠原審以被告上開犯行事證明確，適用毒品危害防制條例第10
    條第2 項、第18條第1 項前段、刑法第11條、第47條第1 項
    、第38條第2 項前段等規定，並審酌被告前已因施用毒品案
    件經戒癮處分及法院判處罪刑確定，本應徹底戒絕毒癮，詎
    其竟未能自新，仍一再施用足以導致人體機能發生依賴性、
    成癮性及抗藥性等障礙之毒品，戕害自身健康，漠視法令禁
    制，實屬不該，惟念及其犯後坦承犯行，態度尚可，兼衡其
    犯罪之動機、目的、手段、素行等一切情狀，量處有期徒刑
    8 月（累犯）；並就沒收部分說明扣案之甲基安非他命1 包
    （含包裝袋1 個）及甲基安非他命吸食器1 組分別諭知沒收
    銷燬、沒收之法律依據，經核其認事、用法並無違法或不當
    ，量刑亦稱妥適。
  ㈡被告上訴意旨略以：伊未持有第二級毒品20公克以上，原判
    決違反比例原則，量刑過重，且伊願供出毒品來源，請求減
    輕其刑云云。惟查，被告於本院審理時自承：伊沒有直接證
    據可以證明本件施用的毒品來源就是伊想要供出的上游等語
    明確（見本院卷第62頁），且被告迄今亦未陳報其供出毒品
    來源之相關證據資料，是被告此部分辯解，顯不足採。又按
    量刑係法院就繫屬個案犯罪之整體評價，為事實審法院得依
    職權自由裁量之事項，量刑判斷當否之準據，應就判決之整
    體觀察為綜合考量，並應受比例原則等法則之拘束，非可恣
    意為之，致礙其公平正義之維護，必須兼顧一般預防之普遍
    適應性與具體個案特別預防之妥當性，始稱相當。苟已斟酌
    刑法第57條各款所列情狀，而未逾越法定刑度，如無偏執一
    端，致有明顯失出失入之恣意為之情形，上級審法院即不得
    單就量刑部分遽指為不當或違法（最高法院100 年度台上字
    第5301號判決意旨參照）。查甲基安非他命屬於第二級毒品
    ，一旦成癮即難以根除，並易對其個人、家庭甚至社會秩序
    造成負面影響，而應嚴予禁絕，被告行為時業已成年，依其
    智識程度及社會經驗，要難諉為不知，其恣意施用第二級毒
    品甲基安非他命，實屬不該，且原審於量刑時已詳予審酌刑
    法第57條各款及前開所列情狀，予以綜合考量，就被告所犯
    之施用第二級毒品罪僅判處有期徒刑8 月，實屬從低度量刑
    。就刑罰裁量職權之行使，既未逾越法律所規定之範圍，亦
    無濫用權限之情形，難遽謂原判決就此部分之量刑有何不當
    ，縱與被告主觀上之期待有所落差，仍難指其量刑有何不當
    或違法。是被告上訴請求從輕量刑云云，為無理由，應予駁
    回。
據上論斷，應依刑事訴訟法第368 條，判決如主文。
本案經檢察官許炳文提起公訴，檢察官何明楨到庭執行職務。
中　　華　　民　　國　　109 　年　　1 　　月　　22　　日
                  刑事第十一庭  審判長法  官  楊力進
                                      法  官  沈君玲
                                      法  官  雷淑雯
以上正本證明與原本無異。
不得上訴。
                                      書記官  林立柏
中　　華　　民　　國　　109 　年　　1 　　月　　22　　日
附錄本案論罪科刑法條全文
毒品危害防制條例第10條
施用第一級毒品者，處6 月以上5 年以下有期徒刑。
施用第二級毒品者，處3 年以下有期徒刑。